【裁判字號】    97,上易,113
【裁判日期】    970730
【裁判案由】    侵權行為損害賠償
【裁判全文】
臺灣高等法院高雄分院民事判決         97年度上易字第113號
上  訴  人
即反訴被告  乙○○
上  訴  人
即反訴原告  甲○○
                        號
上列當事人間請求侵權行為損害賠償事件，上訴人對於民國97年
3 月31日臺灣高雄地方法院97年度訴字第314 號第一審判決提起
上訴，本院於97年7 月16日言詞辯論終結，判決如下：
    主  文
原判決關於命甲○○給付超過新臺幣參萬元及自民國九十六年四
月二十三日起至清償日止按週年利率百分之五計算之利息部分，
及該部分假執行之宣告，暨命甲○○負擔訴訟費用之裁判均廢棄
。
上開廢棄部分，乙○○在第一審之訴駁回。
甲○○其餘之上訴駁回。
乙○○之上訴駁回。
第一審（除確定部分外）關於命甲○○負擔訴訟費用部分，及第
二審訴訟費用關於甲○○上訴部分，由甲○○負擔五分之一，餘
由乙○○負擔。第二審訴訟費用關於乙○○上訴部分，由乙○○
負擔。
    事實及理由
一上訴人乙○○起訴主張：其所有門牌編號高雄市三民區○○○
  路533 巷10弄21號房屋（下稱系爭房屋）與甲○○所有同弄23
  號房屋毗鄰。詎甲○○片面指摘系爭房屋施工不良，致其鄰屋
  漏水、牆壁龜裂、油漆剝落而受損害，乃對乙○○提起給付房
  屋修繕費之民事訴訟，並由原審法院以94年度訴字第2756號民
  事事件審理。嗣甲○○於民國95年3 月28日言詞辯論後，竟在
  不特定人得以共見共聞之法庭外等候區，公然以「厝邊頭尾告
  了了，做啥老師」等語大聲辱罵乙○○，已嚴重貶損其名譽，
  致人格尊嚴蕩然，精神上受有極大之痛苦，此公然侮辱犯行業
  經原審法院刑事庭於97年1 月22日判處拘役15日確定，爰依法
  請求甲○○應給付精神慰撫金等語。求為判決：(一)甲○○應給
  付新臺幣（下同）368 萬元及自起訴狀繕本送達之翌日，即96
  年4 月24日起至清償日止按年息5%計算之利息。(二)願供擔保准
  予宣告假執行。另就反訴部分則以：其自標購系爭房屋以來，
  即迭受甲○○無端騷擾而忙於應付，其所陳之書狀內容均屬實
  情，而無侮辱甲○○之處，甲○○之請求乃屬無據等語置辯。
  （原審判決(一)甲○○應給付乙○○25萬元及自96年4 月23日起
  至清償日止按週年利率5%計算之利息。(二)乙○○應給付甲○○
  3 萬元。經乙○○就敗訴中28萬元部分上訴，其請求之368 萬
  元中318 萬元部分業已確定）於本院聲明：1.原判決關於(一)命
  乙○○給付部分，及該部分假執行之宣告；(二)駁回乙○○後開
  第3 項之訴部分，並訴訟費用之裁判均廢棄。2.上開廢棄(一)部
  分，甲○○在第一審之訴駁回。3.甲○○應再給付乙○○25萬
  元及自96年4 月23日起至清償日止按週年利率5%計算之利息。
二上訴人甲○○則以：本案刑事部分就95年3 月28日發生之事實
  雖已判決其有罪確定，惟該刑事上訴判決未經任何詳細調查，
  亦未調查偵查及第一審乙○○所提出之告訴狀、開庭錄音等即
  擅自更正發生時間應係95年3 月28日「10時30分言詞辯論期日
  後」，該判決認事用法有嚴重違誤，其就此已聲請再審中，而
  民事審判本不受刑事判決認定之拘束，其既未對乙○○出言辱
  罵，其請求精神損害賠償自為無據等語置辯。另反訴主張：乙
  ○○於96年4 月17日之本件刑事附帶民事訴訟起訴狀內，乃以
  「這種人和她做厝邊尚衰」、「並此人非常之閒人」等語辱罵
  甲○○，又於同年12月14日陳報狀內，以「被告家中現居住之
  三姊弟均無婚姻相當清閒，每天毀謗、與客人爭執、與鄰居爭
  論，是非極多... 」、「簡直心理變態」、「根本視之為神經
  病、吃飽太閒」、「完全只為了應付這個無中生有、任意滋事
  的閒人」、「簡直是五鬼纏身、惡魔再世」等言語侮辱甲○○
  人格，侵害其人格法益情節重大，並致精神受有莫大痛苦，爰
  依民法第184 條第1 項、第195 條第1 項之規定提起反訴等語
  。求為判決：乙○○應給付甲○○20萬元。於本院聲明：1.原
  判決關於(一)命甲○○給付部分，及該部分假執行之宣告；(二)駁
  回甲○○後開第3 項之訴部分，並訴訟費用之裁判均廢棄。2.
  上開廢棄(一)部分，乙○○在第一審之訴駁回。3.乙○○應再給
  付甲○○17萬元及自上訴狀繕本送達翌日，即97年5 月6 日起
  至清償日止按週年利率5%計算之利息。
三兩造所不爭執之事項：
(一)原審法院刑事庭96年度簡上字第1010號刑事判決認定甲○○於
  95年3 月28日上午10時30分原審法院94年度訴字第2756號事件
  言詞辯論後上午某時，在不特定人得以共見共聞之原審法院民
  事第7 法庭外候審區，公然以「厝邊頭尾告了了，做啥老師」
  等語大聲辱罵乙○○，犯公然侮辱罪，處拘役15日確定。（乙
  ○○告訴甲○○復於95年9 月25日上午另為一次公然侮辱之犯
  行部分，則經上開判決認定無此事實犯嫌不足而不另為無罪之
  諭知。）
(二)證人張素娟於偵查中及原審法院刑事庭審理時到庭證稱：「我
  與甲○○、乙○○原互不相識，係於95年3 月28日上午陪同母
  親到臺灣高雄地方法院民事第7 法庭開庭時，才第1 次見到該
  2 人，當天我母親的訴訟事件是排定在第7法 庭的最後1 件進
  行，甲○○、乙○○間的訴訟則是倒數第2 件。又我與母親當
  天一早就坐在第7 法庭之候審區，甲○○、乙○○姊妹（指乙
  ○○與陳羿伶）是稍後才分別抵達，並先進到第7 法庭開庭，
  過了一段時間，她們才又從法庭走出來到候審區，甲○○、乙
  ○○姊妹就分別坐在我的兩側，隔著我相互爭執、叫囂，甲○
  ○還作勢要將自己之訴訟資料照片遞給我觀覽，並以氣憤且極
  大之語氣、音量朝乙○○說到『厝邊頭尾告了了，做啥老師』
  ，罵完後才起身離開，乙○○看到甲○○離開後，請我留下聯
  絡方式，以便有需要時請我出面就此事作證」等語。
(三)乙○○於96年4 月17日刑事附帶民事賠償起訴狀內記載：「並
  此人非常之閒人」等語；於同年12月14日所具刑事附帶民事陳
  報狀內復載：「被告家中現居住之三姊弟均無婚姻相當清閒，
  每天毀謗、與客人爭執、與鄰居爭論，是非極多... 」、「簡
  直心理變態」、「根本視之為神經病、吃飽太閒」、「完全只
  為了應付這個無中生有、任意滋事的閒人」、「簡直是五鬼纏
  身、惡魔再世」等語。
四協商整理兩造爭點如下：
(一)甲○○是否曾於95年3 月28日上午10時30分原審法院94年度訴
  字第2756號事件言詞辯論後上午某時，在不特定人得以共見共
  聞之原審法院民事第7 法庭外候審區，公然以「厝邊頭尾告了
  了，做啥老師」等語大聲辱罵乙○○？
(二)如是，則乙○○依侵權行為法律關係請求甲○○給付非財產上
  損害賠償若干元，始為適當？
(三)乙○○於96年4 月17日刑事附帶民事賠償起訴狀內記載：「並
  此人非常之閒人」等語；於同年12月14日所具刑事附帶民事陳
  報狀內復載：「被告家中現居住之三姊弟均無婚姻相當清閒，
  每天毀謗、與客人爭執、與鄰居爭論，是非極多... 」、「簡
  直心理變態」、「根本視之為神經病、吃飽太閒」、「完全只
  為了應付這個無中生有、任意滋事的閒人」、「簡直是五鬼纏
  身、惡魔再世」等語，是否故意侵害甲○○之人格權？
(四)如是，則甲○○依侵權行為法律關係請求乙○○給付非財產上
  損害賠償若干元，始為適當？
五甲○○是否曾於95年3 月28日上午10時30分原審法院94年度訴
  字第2756號事件言詞辯論後上午某時，在不特定人得以共見共
  聞之原審法院民事第7 法庭外候審區，公然以「厝邊頭尾告了
  了，做啥老師」等語大聲辱罵乙○○？
(一)主張法律關係存在之當事人，僅須就該法律關係發生所須具備
  之特別要件，負舉證之責任，至於他造主張有利於己之事實，
  應由他造舉證證明，最高法院48年台上字第887 號判例要旨足
  資參照。
(二)經查：甲○○於原審法院94年度訴字第2756號給付房屋修繕費
  等事件在95年3 月28日上午10時30分之言詞辯論期日審理開庭
  後，乃在不特定人得以共見共聞之原審法院第7 法庭外候審區
  ，公然以「厝邊頭尾告了了，做啥老師」等語大聲對乙○○辱
  罵一節，業據證人即當日在場之張素娟迭於臺灣高雄地方法院
  檢察署95年度他字第7623號妨害名譽案偵查中及原審法院刑事
  庭96年度簡上字第1010號妨害名譽案審理時到庭結證稱：其於
  上揭時地因坐在甲○○、乙○○中間，其等隔空相互爭執、叫
  囂，甲○○並以氣憤且極大之語氣、音量朝乙○○說到『厝邊
  頭尾告了了，做啥老師』等語明確，有訊問筆錄（見臺灣高雄
  地方法院檢察署95年度他字第7623號卷第16頁）及審判筆錄在
  卷可稽（見本院卷第83頁至第86頁），且甲○○對證人張素娟
  確於上開偵審程序中到庭證述一情並不爭執（見本院卷第104
  頁、第106 頁），應足認甲○○確於上揭時地對乙○○公然批
  評其身為老師卻一再興訟，而貶抑其名譽無訛，否則證人張素
  娟不致在場聽聞並到庭證述。又甲○○並因上開言行，經臺灣
  高雄地方法院檢察署檢察官以95年度偵字第28383 號聲請簡易
  判決處刑，嗣原審法院刑事庭以96年度簡上字第1010號判決認
  定甲○○犯公然侮辱之罪而處以拘役30日，減為拘役15日確定
  ，亦有該聲請簡易判決處刑書及刑事判決附卷可參。是以乙○
  ○以證人張素娟所述，主張甲○○於95年3 月28日上午10時30
  分後，在原審法院第7 法庭外等候區對其大聲宣稱『厝邊頭尾
  告了了，做啥老師』等語，揆諸上開說明，已足證明甲○○有
  妨害其名譽行為，應堪採信。
(三)至甲○○否認曾於上揭時地對乙○○說『厝邊頭尾告了了，做
  啥老師』，並表示其於原審法院94年度訴字第2756號民事事件
  係以乙○○之胞姊陳羿伶為被告，無需攻訐非當事人之乙○○
  ，證人張素娟所述事件發生時間與乙○○前後不符，不應採信
  等語。惟查：
1.原審法院94年度訴字第2756號民事事件確曾於95年3 月28日上
  午10時30分行言詞辯論，當時甲○○仍以陳羿伶為被告，惟言
  詞辯論當時陳羿伶即向法院提出民事委任書，並表示實際情形
  乙○○較清楚，故委任乙○○為訴訟代理人，乙○○乃於該次
  言詞辯論期日到庭表示意見一節，有該日言詞辯論筆錄及民事
  委任書附於原審法院94年度訴字第2756號卷可參（見該卷第85
  頁至第89頁），因乙○○於上開民事案件擔任訴訟代理人，且
  經陳羿伶表示係實際知悉事件來龍去脈之人，而代理陳羿伶於
  開庭時表示意見，則甲○○於開庭後承續開庭時之爭執情緒，
  對乙○○言詞批評貶抑，乃無何異常突兀之處，是以甲○○辯
  稱無需攻訐非當事人之乙○○等語，並不足採。
2.又證人張素娟既於上揭期日為開同一法官之言詞辯論庭而到場
  ，且與兩造俱無關連，因在場目擊聽聞而出庭具結證述，如非
  實情，斷無為不相干之人擔負偽證刑責而虛偽陳述之理。再者
  兩造係定於95年3 月28日上午10時30分開庭，而當日除由兩造
  陳述外，尚訊問證人呂耀騰，承辦法官詳細訊問證人有關系爭
  房屋之檢修情況，所需開庭時間必然甚久一節，有該日言詞辯
  論筆錄可憑，因此證人張素娟於兩造開庭後聽聞甲○○為上開
  言語，應係近午之時，而證人張素娟於95年10月24日至偵查庭
  第一次做證、於97年1 月8 日第二次至原審法院刑事庭做證，
  均距上開事發時相當時日，本難期待證人張素娟巨細靡遺陳述
  所見所聞，惟證人張素娟2 次開庭既均明確表示確於開庭候審
  區聽聞甲○○說『厝邊頭尾告了了，做啥老師』，則其所述應
  堪採信。雖證人張素娟經檢察官訊問是否於該日下午聽聞、經
  原審法院刑事庭法官訊問是否於該日上午聽聞，其均表示有聽
  聞，惟證人張素娟並未自己陳述是於該日上午或下午聽聞一節
  ，有該等筆錄附卷可憑。實情應是證人張素娟聽聞當時已近午
  時分，且乙○○於上開刑事案件審理中經法官及檢察官訊問時
  亦表示究為何時已無法確定等語（見本院卷第89頁至第90頁）
  ，因事隔近2 年，要求當事人及證人確定精確之時間，顯非符
  人情之常，故甲○○僅以上開證人張素娟及乙○○無法確定之
  精確時間，指摘證人所述與事實不符，辯稱其並無該公然侮辱
  之言行而無侵權行為等語，惟未能另行就其有利之事項舉證證
  明，揆諸首揭說明，自無可採。
六乙○○依侵權行為法律關係請求甲○○給付非財產上損害賠償
  若干元，始為適當？
(一)按不法侵害他人之身體，健康、名譽、自由、信用、隱私、貞
  操，或不法侵害其他人格法益而情節重大者，被害人雖非財產
  上之損害，亦得謂求賠償相當之金額，民法第195 條第1 項前
  段定有明文。次按民法上名譽權之侵害非即與刑法之誹謗罪相
  同，名譽有無受損害，應以社會上對個人評價是否貶損作為判
  斷之依據，苟其行為足以使他人在社會上之評價受到貶損，不
  論其為故意或過失，均可構成侵權行為，其行為不以廣佈於社
  會為必要，僅使第三人知悉其事，亦足當之，參見最高法院90
  年台上字第646 號判例。再按名譽被侵害者，關於非財產上之
  損害，加害人雖亦負賠償責任，但以相當之金額為限，民法第
  195 條第1 項定有明文，所謂相當，自應以實際加害情形與其
  名譽影響是否重大，及被害者之身分地位與加害人經濟狀況等
  關係定之，最高法院47年台上字第1221號判例亦可參照。
(二)經查：甲○○既於上開時日在公眾均得以在場見聞之原審法院
  候審區公然以「厝邊頭尾告了了，做啥老師」等語大聲對乙○
  ○出言辱罵，已如上述，則甲○○以涉私德情事之言詞加以指
  摘侮辱，其所為顯已貶損乙○○在社會上之評價而損及其名譽
  ，且其情節亦屬重大，乙○○於精神上應受有痛苦可堪認定，
  其主張甲○○應負侵權行為損害賠償責任而應就其非財產上之
  損害為相當之賠償，揆諸上開說明，自屬有據。又乙○○係大
  學畢業，現任職市立高中之代理教師，月薪為5 萬餘元，名下
  有房屋3 筆、土地7 筆、汽車1 部，價值約449 萬餘元；甲○
  ○現職為金融保險業，95年度薪資所得近120 萬元、全部所得
  為138 萬餘元，名下有房屋5 筆、土地6 筆、田賦16筆、投資
  10筆，價值約446 萬餘元一節，為兩造所不爭執（見本院卷第
  102 頁、第103 頁），爰審酌兩造教育程度、經濟狀況、社會
  地位均相當，及甲○○上開言語所造成之損害情狀及程度等一
  切情狀，乙○○請求50萬元之慰撫金尚屬過高，認應以3 萬元
  為適當，其逾此部份範圍外之請求即屬無據。
七乙○○於96年4 月17日刑事附帶民事賠償起訴狀內記載：「並
  此人非常之閒人」等語；於同年12月14日所具刑事附帶民事陳
  報狀內復載：「被告家中現居住之三姊弟均無婚姻相當清閒，
  每天毀謗、與客人爭執、與鄰居爭論，是非極多... 」、「簡
  直心理變態」、「根本視之為神經病、吃飽太閒」、「完全只
  為了應付這個無中生有、任意滋事的閒人」、「簡直是五鬼纏
  身、惡魔再世」等語，是否故意侵害甲○○之人格權？
(一)經查：乙○○確於96年4 月17日之刑事附帶民事賠償起訴狀載
  有「並此人非常之閒人」之語，且其在同年12月14日所具刑事
  附帶民事陳報狀內，復載有「被告家中現居住之三姊弟均無婚
  姻相當清閒，每天毀謗、與客人爭執、與鄰居爭論，是非極多
  ... 」、「簡直心理變態」、「根本視之為神經病、吃飽太閒
  」、「完全只為了應付這個無中生有、任意滋事的閒人」、「
  簡直是五鬼纏身、惡魔再世」等語一節，為乙○○所自認（見
  本院卷第102 頁），而該訴狀迭經法院人員收狀、送達、移審
  或處理閱卷、審理等程序，除甲○○外，原審法院及本院經手
  人員均因此而得從中閱覽知悉，此等言詞雖未廣佈於社會，惟
  亦因此已為第三人所知悉，並足以貶抑對甲○○之名譽評價，
  則依前揭判例所示，乙○○所為自應認業已侵害甲○○之名譽
  等人格法益，甲○○主張乙○○上開所為乃故意致其名譽受有
  貶損等語，應堪採信，其依侵權行為損害賠償請求權主張乙○
  ○應負侵權行為責任者，依法尚屬正當。
(二)至乙○○雖以因與對方纏訟多年，受到很大刺激，才寫上情陳
  明形容其所受之不平對待、委曲，無侵害甲○○人格權之意等
  語置辯。惟上開言詞乃揭露甲○○個人私德言行，並予以評論
  ，乃已涉社會上他人對甲○○個人人格之評價，而非單純抒發
  情緒之言詞，且為第三人所知悉，客觀上自有貶損之可能。又
  乙○○擔任教職，以其智識能力自屬熟稔於用字遣詞，應無可
  能不知所用文字係詆毀甲○○，足以影響其名譽而侵害其人格
  權。是以乙○○所辯，尚不足採。
八甲○○依侵權行為法律關係請求乙○○給付非財產上損害賠償
  若干元，始為適當？
(一)按不法侵害他人之名譽而情節重大者，被害人得請求非財產上
  之損害，且此侵害行為不以廣佈於社會為必要，僅使第三人知
  悉其事，而如足以使他人在社會上之評價受到貶損，不論其為
  故意或過失，均可構成侵權行為，法院自應以實際加害情形與
  其名譽影響是否重大，及被害者之身分地位與加害人經濟狀況
  等關係定相當之賠償金額，業如前述。
(二)經查：甲○○因乙○○所為訴狀上文字，已足致其名譽受有貶
  損，則乙○○所為應已貶損甲○○在社會上之評價而損及其名
  譽，且其情節亦屬重大，甲○○於精神上應受有痛苦，可堪認
  定，其主張乙○○應負侵權行為損害賠償責任而應就其非財產
  上之損害為相當之賠償，揆諸上開說明，自屬有據。爰審酌兩
  造上述教育程度、經濟狀況、社會地位均相當，及乙○○上開
  言語所造成之損害情狀及程度等一切情狀，甲○○請求20萬元
  之慰撫金尚屬過高，認應以3 萬元為適當，其逾此部份範圍外
  之請求即屬無據。
九綜上所述，乙○○本於侵權行為法律關係，請求甲○○給付3
  萬元，及自96年4 月23日起，清償日止按週年利率5%計算之法
  定遲延利息部分，為有理由，應予准許。逾此所為請求，及乙
  ○○上訴請求甲○○再給付25萬元及法定遲延利息部分，均為
  無理由，應予駁回。又上開應准許部分，係命清償據上債務之
  判決，應依職權宣告假執行。至於乙○○敗訴部分，其假執行
  之聲請失所附麗，應併予駁回。原審就超過上開應准許部分，
  為甲○○敗訴之判決，並為假執行之宣告，自有未洽。甲○○
  上訴意旨就此部分指摘原判決不當，求予廢棄改判，為有理由
  。至於上開應准許部分，原審判命甲○○給付，並為假執行之
  宣告，核無違誤，甲○○上訴意旨，就此部分，仍執陳詞，指
  摘原判決不當，求予廢棄，為無理由，應駁回其上訴。另甲○
  ○本於侵權行為法律關係，請求乙○○給付3 萬元，為有理由
  ，應予准許。是則原審判命乙○○如數給付，於法並無不合。
  乙○○上訴意旨指摘原判決不當，求予廢棄改判，為無理由，
  應予駁回其上訴。
十據上論結，本件甲○○上訴為一部有理由，一部無理由；乙○
  ○上訴為無理由，依民事訴訟法第450 條、第449 條第1 項、
  第79條、第78條，判決如主文。
中    華    民    國    97    年    7     月    30    日
                            民事第四庭
                                審判長法官  蔡文貴
                                法      官  陳真真
                                法      官  謝靜雯
以上正本證明與原本無異。
本件不得上訴。
中    華    民    國    97    年    7     月    30    日
                                書  記  官  唐奇燕


司法院資訊處製作；財團法人民間司法改革基金會備份。
